【裁判字號】    96,上訴,3003
【裁判日期】    970605
【裁判案由】    偽造文書
【裁判全文】
臺灣高等法院臺中分院刑事判決        96年度上訴字第3003號
上  訴  人
即  被  告  丙○○
                      樓
                    另案在台灣台北監獄執行中
選任辯護人  王勝彥  律師
上列上訴人因偽造文書案件，不服臺灣臺中地方法院96年度訴字
第1790號中華民國96年10月23日第一審判決（起訴案號：臺灣臺
中地方法院檢察署95年度偵緝字第2288號），提起上訴，本院判
決如下：
    主  文
原判決撤銷。
丙○○無罪。
    理  由
一、公訴意旨以：丙○○於民國82年間，因與張淑蘭（已歿）、
    陳金獅， 共同向乙○○借款新臺幣（下同）100萬元，先由
    張淑蘭於82年7月19日簽發面額為90萬元之本票1紙（票號TH
    097962號、到期日為83年1 月19日）交付丙○○後，因乙○○要求擔保，丙○○竟基於偽造文書犯意，冒用其妻「丁○○」名義，在上開本票背面，偽蓋「丁○○」之印文1 枚，
    而偽造用以表示丁○○本人為上開本票背書意思之私文書後
    ，在臺中市○○區○○路1段148巷13號乙○○住處交付予乙○○，而持以行使，足生損害於丁○○及乙○○。嗣因張淑
    蘭僅清償二期欠款，即未再還款，經乙○○要求丙○○清償
    時，丙○○再承前犯意，於83年5 月31日，在不詳處所，簽
    發面額為16萬元之本票1 紙（票號00000000號、到期日為84
    年8 月25日）後，再度冒用其妻「丁○○」名義，在上開本
    票背面，偽蓋「丁○○」之印文1 枚，而偽造用以表示丁○○本人為上開本票背書意思之私文書後，再持以交付乙○○
    行使，足生損害於丁○○及乙○○。其後又因上開本票屆期
    未獲兌現，經乙○○一再催索後，丙○○於88年7、8月間某
    日，將其輾轉所收取之票號ZB0000000號支票1紙（發票人為
    許惠珍、付款人為華南商業銀行士林分行、面額12萬元、發
    票日88年12月25日），冒用「丁○○」名義，在支票背面偽
    蓋「丁○○」之印文1 枚，而偽造用以表示丁○○本人為上
    開支票背書意思之私文書後，再持以寄交乙○○行使，足生
    損害於丁○○及乙○○。 因認丙○○涉犯刑法第216條之行
    使同法第210條偽造私文書罪嫌。
二、按犯罪事實應依證據認定之，無證據不得認定犯罪事實；又
    不能證明被告犯罪者，應諭知無罪之判決，刑事訴訟法第一
    百五十四條第二項、第三百零一條第一項分別定有明文。次
    按所謂認定犯罪事實之證據，係指足以認定被告確有犯罪行
    為之積極證據而言，該項證據自須適合於被告犯罪事實之認
    定，始得採為斷罪之資料；又事實之認定，應憑證據，如未
    能發現相當確實證據，或證據不足以證明，自不能以推測或
    擬制之方法，以為裁判之基礎，最高法院二十九年上字第三
    一○五號、四十年臺上字第八六號判例著有明文。再按告訴
    人之告訴，係以被告受刑事訴追為目的，是其陳述是否與事
    實相符，自應調查其他證據以資審認；又事實審法院對於證
    據之取捨，依法雖有自由判斷之權，然積極證據不足證明犯
    罪事實時，被告之抗辯或反證縱屬虛偽，仍不能以此資為積
    極證據應予採信之理由，最高法院亦著有五十二年臺上字第
    一三○○號及三十年上字第四八二號判例可資參照。又按認
    定犯罪事實所憑之證據，無論係直接證據或間接證據，其為
    訴訟上之證明，須於通常一般之人均不致有所懷疑，而得確
    信其為真實之程度者，始得據為有罪之認定，倘其證明尚未
    達到此一程度，而有合理之懷疑存在，復無其他調查途徑可
    尋，法院即應為無罪之判決，最高法院七十六年臺上字第四
    九八六號著有判例。
三、公訴意旨認被告涉犯上開罪嫌，係以上開事實業據告訴人乙○○指訴甚詳，並有票號TH097962號、00000000號本票影本
    、ZB0000000號支票暨退票理由單影本各1紙在卷可稽。而丁○○並未在上開本票、支票背面擔保之事實，復據證人丁○○結證屬實。況證人陳金獅亦結證稱：「是由張淑蘭提供一
    塊地向乙○○借100萬，張淑蘭開了一張支票、面額100萬元
    ，那支票有無叫人背書我不知道，我不認識丁○○，我只認
    識丙○○，當時丙○○和張淑蘭是同單位在賣靈骨塔，我是
    租他們辦公室用，乙○○是我介紹張淑蘭提供土地向她借錢
    ，後來丙○○不知怎麼去和乙○○溝通， 100萬的支票是在
    拿借款那段期間張淑蘭簽發的，但我沒經手」、「（乙○○
    跟丙○○如何認識的？）是因丙○○陪張淑蘭一起去才認識
    的」等語；及證人丁○○證稱：「我不認識她（指乙○○，
    是她好幾年前打電話騷擾我，是在本案開庭前她有帶人來騷
    擾我，我忘了是那一年，她誣賴我背書，說要找丙○○，一
    直騷擾我，不認識陳金獅」等語。足徵告訴人乙○○與丁○○自始並不認識，其又豈有無端得悉丁○○之姓名，再偽刻
    印章，偽蓋於上開本支票之理等為其論據。訊據被告丙○○
    固不否認有交付票號00000000號本票、ZB715926號支票各一
    紙予告訴人乙○○之事實，惟矢口否認有何上開行使偽造文
    書犯行，辯稱：丁○○之印章確實不是伊蓋的，伊並沒有跟
    張淑蘭一起向乙○○借款，是張淑蘭一百萬元退票後，伊才
    承擔30萬元的部分，90萬元本票伊都沒有經手，也沒有看過
    ，如果伊有經手，為何只有伊太太的蓋章，沒有伊的簽名，
    許惠珍12萬元的支票是伊親自背書寄給告訴人的，但伊背書
    的時候並沒有丁○○的背書，16萬元的本票則是伊在她家親
    自交給告訴人的，也沒有丁○○的背書，伊懷疑這 3張本票
    、支票是在87年之後被冒蓋等語。
四、按被告以外之人於審判外向檢察官所為之陳述，除顯有不可
    信之情況者外，得為證據，刑事訴訟法第159條之1 第2項定
    有明文。次按被告以外之人於審判外之陳述雖不符刑事訴訟
    法第159條之1至之4等四條之規定， 而經當事人於審判程序
    同意作為證據，法院審酌該言詞陳述或書面陳述作成時之情
    況，認為適當者，亦得為證據；當事人、代理人或辯護人於
    法院調查證據時，知有刑事訴訟法第159條第1項不得為證據
    之情形，而未於言詞辯論終結前聲明異議者，視為有前項之
    同意，同法第159條之5定有明文。經查，下述被告以外之人
    於審判外之陳述，其於偵查中經具結而陳述者，查無不當取
    供之情形，又查無顯有不可信之情況，依上說明，具有證據
    能力；至其餘被告以外之人於審判外之陳述，未經當事人、
    辯護人於言詞辯論終結前聲明異議，視為同意作為證據，且
    該等陳述亦無不當取供之情形，本院認為適當，依上述規定
    ，亦具有證據能力。
五、經查：
（一）為要探究附表所示三張票據背面丁○○之背書是否為被告
      所為，首需釐清者為告訴人乙○○夫妻、張淑蘭、被告丙○○間債權債務關係：
（１）告訴人乙○○夫妻如何借款給張淑蘭之過程，業經證人周
      明標（即乙○○之夫）於85年 4月16日偵查時陳稱：是陳
      金獅出面借錢，於82年時借100萬元，利息 3個月9萬元，
      他持張淑蘭名義之支票、本票給伊，利息是預扣，他事後
      並稱有地可供我抵押，伊開81萬元之支票及 9萬元（應為
      10萬元之誤）之現金給他，事後由鄭阿順去提示取款，借
      錢時鄭阿順未在場（85偵6381影卷第10頁）等語。另陳金
      獅、鄭阿順於85年 5月17日偵查時供稱係張淑蘭向乙○○
      夫婦借款，並提供土地抵押，彼等僅受託替張淑蘭領取支
      票等語（85偵6381影卷第42頁）；張淑蘭於85年8月6日偵
      查時亦稱其透過陳金獅、鄭阿順向周明標夫婦借款，並提
      供土地供擔保等語（85偵6381影卷第58頁）。證人陳金獅
      復於96年 1月16日偵查時結證稱：「乙○○是我介紹張淑
      蘭提供土地向她借錢」、「（85年間乙○○為何告你太太
      〈即鄭阿順〉？）因張淑蘭後來無法付利息，我有聽說她
      把土地過戶乙○○，而乙○○軋這張票結果退票，就來找
      我，因當初大家設定時，乙○○借款是以開支票方式簽發
      91萬面額的支票，我叫我太太領現金出來給張淑蘭當場點
      交給乙○○，所以乙○○認為我太太有關係」（偵緝2288
      卷第87頁）；及於原審結證稱：「張淑蘭向乙○○借錢是
      我介紹的。張淑蘭有開支票100萬元給乙○○，乙○○開1
      張票預扣 3個月的利息，應該是91萬元，我叫我太太鄭阿
      順去把支票兌現91萬元，交給乙○○，由乙○○交給張淑
      蘭˙˙˙」、「（提示85年偵字第6381號卷台中區中小企
      業銀行支票及支票存根，存根上面為何有你的簽名〈提示
      並告以要旨〉？）這張票81萬元就是乙○○開給張淑蘭的
      ，還有現金10萬元，我在上面簽名是因為我是介紹人」、
      「（張淑蘭在85年8月6日偵訊筆錄，有何意見？是否你們
      夫婦共同把錢交給張淑蘭〈提示並告以要旨〉？）是的」
      （見原審卷第136、138頁）等語。綜合上述多人證述內容
      （證人陳金獅稱乙○○係交付一紙面額91萬元支票部分，
      應係一時誤記），佐以卷附張淑蘭提供不動產設定抵押權
      （寫立契約為82年7月16日，登記完畢日期為82 年 7月19
      日）予乙○○之抵押權設定契約書（原審卷第152頁）、T
      H097 963、TH097962號本票、CK0000000號支票（85偵638
      1影卷第4頁正、反面）、面額81萬元支票及存根（85偵63
      81影卷第56頁正、反面）等。可知張淑蘭經由陳金獅夫妻
      向告訴人乙○○夫妻借款，告訴人乙○○夫妻於82年7 月
      19日借款100萬元予張淑蘭（預扣利息9萬，以81萬元即期
      支票及10萬元現金票支付）。張淑蘭並於82年 7月19日簽
      發面額10萬元、90萬元，到期日分別為82年10月19日、83
      年1月19日之本票2紙（票號分別為TH097963、TH097962號
      ），及票號CK0000000號、面額100萬元、票載發票日83年
      3月22日之支票一紙，暨提供土地設定100萬元抵押權予告
      訴人乙○○，以供擔保。證人陳金獅於偵查中稱：「（乙○○跟丙○○如何認識的？）是因丙○○陪張淑蘭一起去
      才認識的」（偵緝2288卷第87頁），應與事實不符，應不
      足採。
（２）張淑蘭於82年7 月19日取得上開借款後，又將部分款項轉
      借給被告丙○○，此觀張淑蘭於86年12月17日致檢察官信
      件一封記載「˙˙˙但查宋女士已另自敝人之債務人丙○○君處索回參拾萬元，是則敝人曾向宋女士央求抵扣債款
      ，或延後再償付，均遭拒絕（有關丙○○部份其原欲為敝
      人籌組公司之合夥人˙˙˙敝人於借款當時即轉借參拾萬
      予李，是則持有李所簽發之本票，附上丙○○借款參拾萬
      本票及其身份證影本供參考）」等語（86偵24914影卷第2
      8頁）， 並有被告丙○○之身分證正反面影本及丙○○簽
      發之30萬元本票可憑（86偵24914影卷31-32頁）；並佐以
      卷附被告於82年7 月19日簽寫之「辦公室裝潢設備及租用
      權讓渡切結書」記載「收受讓渡契約履行金額，共計新台
      幣參拾萬元正，如未於83年7 月18日前全數退回，本人保
      證自願無條件於83年7 月18日前辦理承租讓與及裝潢設備
      讓渡情事」、「切結書為共同擔保張淑蘭小姐借款事，若
      屆期時還清款項，則本書自動失效」、「82年7 月19日」
      等語，可知張淑蘭確有於82年7 月19日將部分款項轉借被
      告丙○○。
（３）被告丙○○於83年5月31日簽發面額1萬元本票12張、面額
      16萬元本票1張，到期日依序為83年8月25日至84年8 月25
      日之本票（85票第1937影卷第6-10頁）予告訴人，此間緣
      由，依被告於原審所述為：「我並沒有跟張淑蘭一起向乙○○借款，是張淑蘭一百萬元退票後，我才承擔三十萬元
      的部分，我知道張淑蘭經營生意沒有很好，而且乙○○願
      意讓我壹萬、壹萬的還，所以我才願意幫忙分擔。我實際
      上拿了張淑蘭二十七萬元，因為張淑蘭要我付三萬元的利
      息，我答應乙○○後，就在乙○○家裡幫場開了一個月一
      萬元的本票一年份共十二萬元，還有一張一年後十六萬元
      ，交給乙○○」（原審卷第140 頁）。另證人乙○○於95
      年11月14日偵查時亦稱：「陳金獅當時是拿張淑蘭開的另
      一張面額一百萬元的本票，後來張淑蘭付了我二個月利息
      支票後，張淑蘭人就不見了˙˙˙可是陳金獅都把責任推
      給丙○○，好像是83年3月或4月，我去找陳金獅，陳金獅
      說他沒有用，後來我拜託陳金獅幫我找丙○○，丙○○和
      我聯絡，丙○○說這個錢他拿了30萬，陳金獅拿了30萬，
      其餘是張淑蘭拿走，他願意從（重）新換票˙˙˙」（偵
      緝2288卷第37-38頁）等語。乙○○於83年5月間覓得被告
      丙○○向其索討30萬元一情，亦有張淑蘭前述86年12月17
      日致檢察官信件一封記載「但查宋女士已另自敝人之債務
      人丙○○君處索回參拾萬元」等語可佐（86偵24914 影卷
      第28頁）。而以被告丙○○於83年5 月31日共簽發13張本
      票（1萬元12張、16萬元1張）、總金額28萬元一情觀之，
      可知雖乙○○借款100萬元予張淑蘭， 張淑蘭轉借30萬元
      與被告丙○○，惟被告丙○○實際上僅願意承擔28萬元債
      務。
（二）次需說明者為告訴人乙○○上開借款未獲清償後，陸續對
      相關人等所進行之刑事告訴、民事相關聲請事件：
（１）告訴人乙○○於85年3 月28日以「陳金獅、鄭阿順、張淑
      蘭」為被告，提起詐欺告訴，表示陳金獅、鄭阿順夫婦二
      人向伊表明張淑蘭所提供供設定抵押權之土地正出租中，
      嗣張淑蘭簽發面額100 萬元之支票退票後，伊向嘉義縣中
      埔鄉公所查詢，才發現該土地業遭編為道路用地，非如陳
      金獅夫婦二人所稱正出租中等語（85偵6381影卷第2、3頁
      ）。嗣該案經檢察官偵查結果，認：「被告陳金獅與鄭阿
      順夫婦二人，係持被告張淑蘭簽發之支票及本票，代張淑
      蘭向告訴人借款等情，業經張淑蘭到庭供明，足見陳金獅
      夫婦僅係代人借款，難認屬訛詐行為。復查，被告張淑蘭
      向告訴人夫婦借款，依告訴人之告訴狀所載及被告張淑蘭
      所辯，張淑蘭除簽發支票交予告訴人，並以本票作為擔保
      ，尚且以土地供抵押擔保，並預扣三個月之利息，而被告
      嗣後並交付告訴人三萬元之利息等情，亦據告訴人乙○○
      到庭陳述無訛，足見被告張淑蘭向告訴人借款時，提供告
      訴人本票擔保及不動產抵押，就告訴人而言，已較一般民
      間貸款有保障，且被告嗣後亦支付部分之利息，是被告此
      項借款行為，顯非詐術之實施」等語，而對陳金獅、鄭阿
      順、張淑蘭三人為不起訴處分，有85年度偵字第6381號不
      起訴處分書（85偵6381影卷第70-71頁）在卷可稽。
（２）告訴人乙○○於83年5 月31日自丙○○處取得面額共28萬
      元之本票，已如前述；其後於上開85年度偵字第6381號案
      件偵查中，於85年8月16日與張淑蘭簽訂和解書（85偵638
      1 影卷第68頁），約定：「第一條：乙方（即張淑蘭）積
      欠甲方（即乙○○）新台幣（以下同）壹佰萬元，甲方同
      意乙方返還柒拾萬元，餘款參拾萬甲方放棄請求權」、「
      第三條：乙方（應為甲方之誤）留置嘉義縣下六段公館小
      段0142之210土地所有權狀及面額玖拾萬元支票（ 應為前
      揭90萬元本票之誤載）、壹拾萬元本票予甲方以為擔保，
      至乙方全部清償柒拾萬元後，甲方將上開文件、憑證返還
      乙方」。嗣張淑蘭無力清償後，乙○○於86年12月1 日再
      以「張淑蘭」為被告，提起詐欺告訴（86偵24914影卷第3
      -5頁）。乙○○指稱張淑蘭達成和解後「僅付二期」，又
      於訊問時指稱：「被告上一次與我和解，結果只清償第一
      次之後就沒有再清償」（86偵24914 影卷第15頁），經張
      淑蘭於86年12月23日訊問時陳明：「我有付了七期，分別
      是85年8月24日付1萬元、 9月25日付1萬元、86年2月18日
      付1萬元、3月24日付1萬元、5月27日付1萬元、7月10日付
      1萬3千元、8月14日付3千元。我共付了6萬6千元」等情，
      經檢察官訊以「有無寄6萬6千元給你？」，乙○○始答稱
      「有的」（86偵24914影卷第17頁）。 該案經檢察官於偵
      查後以該件僅係民事糾葛，張淑蘭之罪嫌尚有不足，而為
      不起訴處分，有該不起訴處分書在卷可參。
（３）乙○○於85年1月29日聲請對被告丙○○所簽發面額1萬元
      本票12張、面額16萬元本票1張聲請本票裁定（85票第193
      7影卷第2-10頁），經台中地院於85年2月16日以85年度票
      第1937號民事裁定准予強制執行（85票第1937影卷第12-1
      3頁）。
（４）乙○○再於87年2 月23日聲請對丙○○所簽發如附表編號
      (乙)所示本票聲請本票裁定（87票第2626影卷第2至6頁），
      經台中地院於87年2 月27日以87年度票第2626號民事裁定
      准予強制執行（87票第2626影卷第8 頁）。然查「當事人
      聲請本票准予強制執行，本院向命當事人提出本票原本，
      以查核是否確為本票之執票人，並於票上正面或反面蓋用
      戳記，俾免當事人重複聲請，此為本院作業之原則」，有
      臺灣臺中地方法院97年2 月13日中院彥非柒85票1937字第
      16127 號函在卷可稽（本院卷第97頁）。觀之卷附附表編
      號(甲)本票正反面顯示該本票反面蓋有「本件經臺灣臺中地
      方法院八十三年度票字第三六五五號裁定准許強制執行」
      等文字章戳（90中簡1802號影卷第8 頁）亦可瞭然。查，
      乙○○告訴狀所附丙○○所簽發如附表編號(乙)所示本票，
      既先後經台中地院台中地院於85年2 月16日以85年度票字
      第1937號民事裁定（即本票附表編號13）准予強制執行（
      85票第1937影卷第12-13頁）、於87年2月27日以87年度票
      字第2626號民事裁定准予強制執行（87票第2626影卷第8-
      10頁）。則乙○○何得以如附表編號(乙)所示本票重複聲請
      法院本票裁定？而該紙本票何以係蓋有「本件業經台灣台
      中地方法院87年度票字第2626號裁定准許強制執行」等字
      樣，而不見「85年度票字第1937號」之案號？顯有可疑！
      辯護人因而質疑告訴人有偽造嫌疑，尚非無據。
（５）乙○○再於90年2 月27日持附表編號(甲)所示本票，以該紙
      本票背面蓋有「丁○○」印文，聲請對「債務人（背書人
      ）丁○○」發支付命令，請求丁○○負連帶清償責任（90
      中簡1802號影卷第6頁）。
（三）再者，告訴人乙○○指稱其於本案告訴狀所附三張票據，
      係借款之初所提出且張淑蘭說要以丙○○夫妻背書才能確
      保伊的權益云云（發查883卷第8頁）。惟該三張票據（發
      查883卷第10頁）發票開票時間橫跨6年，則所謂借款之初
      丙○○夫妻背書以擔保借款之說詞，已難遽信！且查：
（１）三張票據中與擔保82年間張淑蘭100 萬元借款有關者，僅
      附表編號(甲)之本票：此由周明標、乙○○夫婦二人於85年
      3 月28日刑事告訴狀稱：陳金獅、鄭阿順夫婦向彼等稱與
      張淑蘭賣納骨塔，需資金周轉開口借91萬，除允諾給予利
      息9萬，並同時交付張淑蘭開具83年3 月22日100萬元支票
      、發票日82年7 月19日90萬元、10萬元本票及提供土地設
      定100萬抵押權（85偵6381 影卷第2頁）等語可明。 上開
      100萬元借款係由陳金獅夫妻出面幫張淑蘭借款 ，已如前
      述，若欲背書以為借款擔保，附表編號(甲)之本票亦應以陳
      金獅夫妻為背書人，方為合理。 且證人乙○○除於91年4
      月3日警詢時稱：「（你與丙○○˙˙˙ 是否認識？如何
      認識？）認識。是我一位朋友張淑蘭從中介紹認識」（偵
      9947卷第32頁）；並於原審證稱：「（你跟丙○○在收到
      第一張票的時候，之前認識多久？）我不認識他，是張淑
      蘭給我他的手機，我們就用電話聯絡，他拿票給我才是第
      一次見面」（原審卷第103 頁）等語。依乙○○所指，被
      告丙○○既經張淑蘭之介紹而認識，則丙○○自然不可能
      為該筆100 萬元借款之介紹人！況另由被告丙○○簽發附
      表編號(乙)本票之時間為「83年5 月31日」，乙○○既稱：
      「丙○○票給我才是第一次見面」等語，更足見被告丙○○並非該筆100 萬元借款之介紹人。又張淑蘭向乙○○夫
      妻借款一事，被告丙○○並未出面，張淑蘭係透過陳金獅
      夫妻向乙○○夫妻借款，此亦可由乙○○於85年3月28 日
      僅以「陳金獅、鄭阿順、張淑蘭」為被告，提起詐欺告訴
      ，而未將丙○○一併列為被告，且告訴狀內未提及「丙○○為借款介紹人」一情可明。再，張淑蘭向乙○○夫妻借
      款一事係由陳金獅夫妻轉交借款，丙○○雖向張淑蘭借得
      其中部分款項，惟其既未出面幫張淑蘭向乙○○夫妻借款
      ，乙○○當時也不知丙○○存在，則丙○○顯無必要、亦
      不可能偽刻其妻「丁○○」印章蓋於張淑蘭開立如附表編
      號(甲)之本票背面上。復查，若乙○○所稱「丙○○與張淑
      蘭同為借款人、丁○○為擔保彼等借款之人」屬實，則以
      張淑蘭為發票人之票據，也應以「丙○○及其妻丁○○」
      一起背書方為合理，然觀之附表編號(甲)之本票僅有「丁○○」之背書印文，而無丙○○之背書，亦核與常理有違。
（２）附表編號(乙)之本票，係與張淑蘭100 萬元借款中轉借丙○○部分有關：張淑蘭於82年7 月19日取得上開借款後，又
      將部分款項30萬元轉借給被告丙○○，除已見前述外，另
      證人乙○○於95年11月14日偵查時亦稱：「陳金獅當時是
      拿張淑蘭開的另一張面額1百萬元的本票， 後來張淑蘭付
      了我二個月利息支票後，張淑蘭人就不見了˙˙˙可是陳
      金獅都把責任推給丙○○，好像是83年3月或4月，我去找
      陳金獅，陳金獅說他沒有用，後來我拜託陳金獅幫我找丙○○，丙○○和我聯絡，丙○○說這個錢他拿了30萬，陳
      金獅拿了30萬，其餘是張淑蘭拿走」等語（偵緝2288號卷
      第37-38頁）。而乙○○於83年5月間覓得被告丙○○向其
      索討30萬元，並經丙○○同意承擔28萬元債務一情，亦有
      被告丙○○於83年5 月31日所簽發總金額合計28萬元之本
      票13張（1萬元12張、16萬元1張）可稽，亦已見前述。告
      訴人雖指稱附表編號(乙)之本票背面「丁○○」之背書係被
      告所為，然被告若為加強票據之擔保，則其前揭所簽發之
      13張本票理應全部皆有「丁○○」之背書，始合事理，惟
      原審審理時經質之證人乙○○卻稱其餘12張本票沒有背書
      （原審卷第106頁）， 則被告同時簽發之13張本票何以唯
      獨附表編號(乙)之本票有「丁○○」背書印文，實亦費人猜
      疑！
（３）乙○○於90年2 月27日檢附附表編號(甲)之本票向原審法院
      聲請對本票背書人「丁○○」發支付命令（90中簡1802號
      影卷第5至7頁）。該狀檢附附表編號(甲)本票背面影本記載
      「本件業經台灣台中地方法院八十三年度票字第三六五五
      號裁定准許強制執行」等字樣，其旁有「丁○○」印文。
      然告訴人於85年間即對陳金獅、鄭阿順、張淑蘭提出詐欺
      告訴，該張本票之發票人張淑蘭亦於87年8 月17日死亡，
      有個人基本資料查詢結果在卷可稽（偵緝2288 號卷第8頁
      ），若該張票據自始即有「背書人丁○○」之背書印文，
      乙○○應無迄90年間始對「背書人丁○○」聲請發支付命
      令之理！同理，若附表編號(乙)之本票自始即有「背書人丁○○」之背書印文，乙○○何以僅於85年1月29日、87年2
      月23日以被告丙○○為附表編號(乙)之本票發票人，對之聲
      請本票裁定，而未另以「背書人丁○○」為債務人，對之
      聲請發支付命令，在在均啟人疑竇！再卷附85年8月16 日
      和解書（偵6381號影卷第68頁），立和解書人為乙○○與
      張淑蘭，若附表編號(甲)(乙)票據背面當時有丁○○之背書，
      依理而言，告訴人乙○○應無不通知丁○○到場洽談和解
      之理，然告訴人於偵查中坦稱其於和解當時並未聯絡丁○○，是到88或89年時才打電話給丁○○（偵9947卷第65頁
      ），告訴人所為舉措亦與常情不合。況稽之張淑蘭、丙○○、丁○○關於附表編號(甲)、(乙)、(丙)三張票據發票、背書
      情形，豈有借款人張淑蘭僅負90萬元票據責任（(甲)）、借
      款人丙○○負28萬元票據責任（(乙)、(丙)），而非借款人之
      丁○○反而負118萬元責任（(甲)、(乙)、(丙)）之理！
（４）丁○○並未在附表所示三張票據背面蓋章背書之事實，業
      據證人丁○○於偵查中結證屬實。證人乙○○於原審審理
      時雖到庭證稱：「（90萬元的本票後面有丁○○的背書，
      是你找誰要背書的？）我要求丙○○要找人背書，丙○○
      拿那張本票給丁○○背書後再交給我」、「（丙○○簽發
      的16萬元的本票，發票日83年5 月31日，交給你的時候是
      否有丁○○的背書？）他拿給我的時候沒有背書，我要求
      他要有人背書，他才拿回去背書後再寄給我」、「（丙○○在88年間拿12萬元的票給你？）也是拿給我的時候沒有
      背書，我要求要背書，他才拿回去背書再寄給我」、「（
      丙○○交付這三張票據的原因，是否就是丙○○與張淑蘭
      、陳金獅向你借款一百萬元衍生出來的？）是的」等語（
      原審卷第110、111頁）。然稽之上述說明各情，告訴人所
      證應有不實。且其中附表編號(乙)之本票，有指名受款人為
      「乙○○」（發查883號卷第10頁）。按票據法第37條第1
      項規定，執票人應以背書之連續證明其權利，但背書中有
      空白背書時，其次之背書人，視為前空白背書之被背書人
      ，可見執票人應以背書之連續證明其權利，係以記名式或
      指示式之票據執票人為限，無記名式票據初無背書連續之
      問題。本件被告簽發附表編號(乙)之本票一紙與乙○○，受
      款人欄記明「乙○○」之姓名，為記名式票據，然觀之該
      本票背面，並無「乙○○」之背書，故背書不連續，依票
      據法第124條準用同法第37條第1項前段規定，乙○○對丁○○自無追索權（最高法院68年台上字第1939號判例、63
      年台上字第1272號判例意旨參照），亦可見附表編號(乙)之
      本票應不可能有如乙○○前稱「他拿給我的時候沒有背書
      ，我要求他要有人背書，他才拿回去背書後再寄給我」之
      情，蓋如此受款人即告訴人對於丁○○並無追索權，則告
      訴人又何需多此一舉！公訴人雖又以證人丁○○於檢察官
      偵查中所證：「我不認識她（指乙○○），是她好幾年前
      打電話騷擾我，是在本案開庭前她有帶人來騷擾我，我忘
      了是那一年，她誣賴我背書，說要找丙○○，一直騷擾我
      」、「不認識陳金獅」等語（偵緝2288卷第80頁），認定
      告訴人乙○○與丁○○自始並不認識，其又豈有無端得悉
      丁○○之姓名，再偽刻印章，偽蓋於上開票據背面之理？
      然查：1.被告丙○○於本院審理時主張其於83年5 月31日
      簽發13張本票予乙○○時，有交一張身分證影本給乙○○
      等語（本院審理筆錄）。經查，依卷附被告於83年5 月31
      日所簽發之前揭13張本票上均有記載被告身分證號碼「Ｚ0
      00000000」（85票第1937影卷第6-10頁）一情觀之，被告
      當時若未提供身分證影本予告訴人乙○○，告訴人如何知
      悉被告在本票上所書寫之身分證號碼是否正確無訛？參以
      證人張淑蘭於82年7 月19日將部分款項轉借被告時，被告
      除簽發1 紙本票予張淑蘭外，亦有提供身分證正反面影本
      （86偵24914影卷31-32頁）之情，被告辯稱其交付本票13
      張給告訴人同時有交付自己之身分證影本給乙○○，尚非
      全然不可採信，則告訴人於83年5 月31日時應知丙○○配
      偶為「丁○○」。2.次查，原審法院85年度票字第1937號
      聲請人乙○○、相對人丙○○本票裁定事件，原審法院民
      事庭曾於85年4月5日以中院非全票柒字第1937號通知，要
      求乙○○「於函到三日內狀報應受送達人丙○○之詳細住
      所及提出其最近戶籍謄本正本憑辦」，有該通知在卷可稽
      （85票第1937影卷第16頁）；其後乙○○即於85年5 月13
      日以民事陳報狀檢附被告之戶籍謄本陳報原審法院，此亦
      有該民事陳報狀附被告戶籍謄本（謄本發給日期為85 年5
      月6日）在卷可稽（85票1937影卷第18-20頁；另見本院卷
      第75-76頁）。 該戶籍謄本上記載丙○○之配偶為「丁○○」，顯徵告訴人乙○○至遲於85年5月6日即知「丁○○
      」為被告丙○○之配偶。基此，亦不能排除附表所示三張
      票據後面「丁○○」之背書係告訴人乙○○所為。
（四）另附帶說明者，關於被告丙○○對乙○○所負債務金額部
      分，乙○○其餘主張歧異甚大：（１）乙○○於本案告訴
      狀先稱：「被告丙○○借于張淑蘭的名義提供土地做為擔
      保， 每人商借50萬元共100萬元正，最不該是開出自己的
      本票、朋友的支票，還有以太太做為擔保人˙˙˙因他太
      太我並不認識，是透過張淑蘭說一定要以兩夫妻做才能確
      保我的權益」（發查883卷第8頁）。（２）又稱「83 年5
      月間開立一張支票面額30萬元做為抵押均稱缺錢請借與週
      轉一翻˙˙˙還介紹友人張淑蘭向本人借貸100萬元 ˙˙
      ˙」（發查884卷第8頁）。（３）再於91年4月3日警詢時
      稱：「因整件事情係因張淑蘭介紹丙○○與我認識，二人
      向我借款新台幣壹佰萬元（各為新台幣伍拾萬元），並由
      張淑蘭提供一塊位於嘉義縣水上鄉之土地做為擔保抵押，
      因該塊土地是縣政府道路開發用地，早已被縣政府徵收，
      就因為他們二人向我詐騙現金後即避不見面，惟張淑蘭有
      出面和我處理款項」、「於八十三年五月三十一日丙○○
      委託朋友到我家中（台中市南屯區˙˙˙）向我借得現款
      ，並開立乙張華南銀行士林分行支票面額新台幣壹拾貳萬
      元、本票二張分別為新台幣拾陸萬元、玖拾萬元」（偵99
      47卷第32頁反面）。（４）復於91年8月1日偵查時稱：「
      他們二人各拿五十萬（指丙○○、張淑蘭）」、「我告丁○○要做丙○○五十萬元之擔保」、「（丁○○如何做丙○○五十萬元之擔保？）當時是丙○○說：他太太在台中
      市某處工作，如我丙○○未付你錢，你再去找我太太」（
      偵9947卷第62頁）。前後所述分歧差異甚大，且經查均難
      認與事實相符，況若「丁○○」所欲擔保被告之債務額僅
      有50萬元，何以「丁○○」卻負擔附表所示三張票據總面
      額高達118萬元之票據債務？ 所述亦自相矛盾，自亦難以
      憑採。次查，張淑蘭於82年7 月19日同日借款30萬元予被
      告丙○○，有丙○○於82年7月19 日所書立「辦公室裝潢
      設備及租用權讓渡切結書」及提供身份證影本及面額30萬
      元、到期日為83年7 月18日之本票為據，已見前述。查，
      該張82年7月19日切結書第1行，乙○○雖與張淑蘭同列為
      承讓人。然被告辯稱「讓（渡）書上乙○○係原本所無，
      如何被填上，實待詳查」（偵9947卷第83頁）。經查：乙○○原不知張淑蘭將借得之款項中之部分金額轉借給被告
      丙○○（丙○○係向張淑蘭借款，而非向乙○○借款），
      證人乙○○係於83年3、4月間始尋得丙○○負擔張淑蘭部
      分債務，丙○○並於83年5 月31日簽立總金額共28萬元本
      票（應僅願承擔28萬元債務之意），則82年7 月19日書立
      「辦公室裝潢設備及租用權讓渡切結書」時，承讓人實不
      應有「乙○○」之姓名，且乙○○僅借款予張淑蘭，而未
      與張淑蘭合夥做生意，何需與張淑蘭一起承讓被告之辦公
      室裝潢設備及租用權？（至承讓人陳金獅部分，依周明標
      、乙○○夫婦二人85年3 月28日刑事告訴狀稱陳金獅、鄭
      阿順夫婦向彼等稱與張淑蘭賣納骨塔等語，可知張淑蘭與
      陳金獅為合夥人，彼等一起承讓丙○○之辦公室設備，尚
      有所據），且依該「讓渡切結書」內容，可知係讓渡辦公
      室裝潢設備及租用權，並供丙○○向「張淑蘭」借款30萬
      元擔保，則「讓渡切結書」上以「乙○○」為受讓人，確
      顯突兀。故而被告丙○○辯稱「讓渡書上乙○○係原本所
      無」，尚非不可採信，均併予敘明。
（五）綜上所述，檢察官執以起訴被告涉嫌犯罪之證據，其為訴
      訟上之證明，均未達於通常一般之人均不致有所懷疑，而
      得確信其為真實之程度，尚有合理之懷疑存在，自不得遽
      採而為不利於被告之認定。此外，復查無其他積極明確之
      證據足以證明被告有公訴人所指之上開犯行。原審疏未詳
      查，細心勾稽，遽對被告論罪科刑，自有未洽。被告上訴
      意旨否認犯罪，指摘原判決不當，為有理由，自應由本院
      將原判決撤銷，並以不能證明被告犯罪，而為被告無罪之
      諭知。
六、至附表所示三張票據背面「丁○○」之背書，是否係告訴人
    乙○○所偽造？告訴人乙○○持之對被告丙○○及證人丁○○提起本件告訴，並對「丁○○」向原審法院民事庭聲請發
    支付命令，其間是否涉及犯罪？宜由檢察官另行偵辦並為適
    當之處置，併予敘明。
據上論結，應依刑事訴訟法第三百六十九條第一項前段、第三百
六十四條、第三百零一條第一項，判決如主文。
本案經檢察官甲○○到庭執行職務。
中    華    民    國    97    年    6     月    5     日
            刑事第四庭    審判長法  官  洪  耀  宗
                                法  官  陳  欣  安
                                法  官  江  德  千
上列正本證明與原本無異。
檢察官得上訴。
如不服本判決應於收受送達後十日內向本院提出上訴書狀，其未
敘述上訴之理由者並得於提起上訴後十日內向本院補提理由書 (
均須按他造當事人之人數附繕本)。
                                書記官  吳  麗  琴
中    華    民    國    97    年    6     月    5     日
附表
┌──┬────┬───┬─────┬────┬────┬─────┐
│編號│票據種類│發票人│票據號碼  │發票日  │到期日  │ 面   額  │
├──┼────┼───┼─────┼────┼────┼─────┤
│(甲)  │本    票│張淑蘭│TH097962  │82年7月 │83年1月 │新台幣90萬│
│    │        │      │          │19日    │19日    │元        │
├──┼────┼───┼─────┼────┼────┼─────┤
│(乙)  │本    票│丙○○│00000000  │83年5月 │84年8月 │新台幣16萬│
│    │        │      │          │31日    │25日    │元        │
├──┼────┼───┼─────┼────┼────┼─────┤
│(丙)  │支    票│許惠珍│ZB0000000 │88年12月│        │新台幣12萬│
│    │        │      │          │25日    │        │元        │
└──┴────┴───┴─────┴────┴────┴─────┘


司法院資訊處製作；財團法人民間司法改革基金會備份。
